【裁判字號】    98,訴,825
【裁判日期】    990113
【裁判案由】    偽造文書等
【裁判全文】
臺灣高雄地方法院刑事判決               98年度訴字第825號
公  訴  人  臺灣高雄地方法院檢察署檢察官
被      告  戊○○
            丁○○
上列被告等因偽造文書等案件，經檢察官提起公訴（98年度偵字
第1259號），本院判決如下：
    主  文
戊○○共同犯行使偽造公文書罪，處有期徒刑壹年陸月。偽造附
表編號1 「土地地號及建物建號」欄所示之不動產登記謄本壹份
，沒收之；又共同犯行使偽造公文書罪，處有期徒刑壹年貳月。
偽造附表編號2 「土地地號及建物建號」欄所示之不動產登記謄
本壹份，沒收之；又共同犯行使偽造公文書罪，處有期徒刑壹年
陸月。偽造附表編號3 「土地地號及建物建號」欄所示之不動產
登記謄本壹份，沒收之。應執行有期徒刑貳年。偽造附表編號1
至3 「土地地號及建物建號」欄所示之不動產登記謄本各壹份，
均沒收之。
丁○○共同犯行使偽造公文書罪，處有期徒刑壹年陸月。偽造附
表編號1 「土地地號及建物建號」欄所示之不動產登記謄本壹份
，沒收之；又共同犯行使偽造公文書罪，處有期徒刑壹年貳月。
偽造附表編號2 「土地地號及建物建號」欄所示之不動產登記謄
本壹份，沒收之；又共同犯行使偽造公文書罪，處有期徒刑壹年
陸月。偽造附表編號3 「土地地號及建物建號」欄所示之不動產
登記謄本壹份，沒收之。應執行有期徒刑貳年。緩刑參年。偽造
附表編號1 至3 「土地地號及建物建號」欄所示之不動產登記謄
本各壹份，均沒收之。
    事  實
一、戊○○、丁○○係夫妻，明知其等於民國96年間已向銀行辦
    理高額貸款，且所投資之不動產均已設定第一順位抵押貸款
    ，不符合一般金融機構之抵押貸款條件，為求順利獲得高額
    貸款，竟與姓名年籍不詳，綽號「小張」之成年男子共同意
    圖為自己不法之所有，基於詐欺取財、行使使公務員登載不
    實文書、及行使偽造公文書之犯意聯絡，以下列詐騙手法，
    詐騙附表編號1 至3 「遭詐騙之貸款銀行」欄所示之金融機
    構：
  (一)首先，綽號「小張」之男子、葉仲俊、丁○○均明知附表編
    號1 至3 「土地地號及建物建號」欄所示，由戊○○、丁○○所投資，分別登記於陳雅玲、蕭文玠、陳雅玲名下之不動
    產，與知情之洪佑璘、王麗燕、崔金坤（均未經起訴）間並
    無實際買賣關係，為順利通過金融機構之貸款申請人徵信審
    核，即先以洪佑璘、王麗燕、崔金坤之名義充當貸款之借款
    人，除填寫借款申請書、檢附身份證影本、在職證明、關係
    人資料表外，並分別提供附表編號1 至3 「土地地號及建物
    建號」欄所示之不動產做為擔保品，分別於附表編號1 至3
    「申請貸款日期」欄所示時間，以購屋為由，向華南商業銀
    行博愛分行（下稱華南博愛分行）、華南商業銀行大昌分行
    （下稱華南大昌分行）、臺灣中小企業銀行東高雄分行（下
    稱臺企東高雄分行）等3 家銀行申請貸款，再由戊○○、丁○○委由不知情之代書呂苡玄（即原姓名甲○○）至高雄市
    三民區地政事務所，於附表編號1 至3 「移轉所有權登記日
    期」欄所示之時間，分別以買賣原因，辦裡過戶予未有貸款
    紀錄或信用良好之洪祐璘、王麗燕、崔金坤名下，使不知情
    之承辦公務員分別於附表編號1 至3 「移轉所有權登記日期
    」欄所示之時間，將上開不動產所有權分別從陳雅玲、蕭文
    玠、陳雅玲名下移轉登記至洪祐璘、王麗燕、崔金坤名下，
    並辦理第二順位抵押權設定，致生損害於地政機關對土地、
    建物所有權登記管理之正確性。呂苡玄辦妥後隨即將相關不
    動產所有權狀、抵押權設定登記謄本等資料交予戊○○、丁○○。
  (三)戊○○、丁○○於取得上揭不實登記之土地、建物所有權狀
    ，及登記謄本後，明知上揭不動產上已有其他金融機構設定
    第一順位抵押權，華南博愛分行、華南大昌分行、臺企東高
    雄分行將不會核准第二順位抵押權人貸款之情形下，仍在縱
    使綽號「小張」之男子將以偽造上揭不動產抵押權設定順位
    登記謄本之方式，持向金融機構貸款仍不違背其等本意之情
    下，復與綽號「小張」之男子共同基於行使偽造公文書之犯
    意，由綽號「小張」之男子於不詳時、地，分別偽造華南博
    愛分行、華南大昌分行、臺企東高雄分行設定為上揭不動產
    第一順位抵押權人之不實土地、建物登記謄本後，交由戊○○、丁○○分別持向華南博愛分行、華南大昌分行、臺企東
    高雄分行申請如附表編號1 至3 「遭詐騙金額」欄所示金額
    之抵押貸款而行使之，使上開金融機構分別陷於錯誤，誤認
    其等係第一順位抵押權人，及各貸款申請人之債信良好，而
    陷於錯誤，分別核准貸款新台幣（下同）500 萬元、170 萬
    元、500 萬元，總計共詐得1170萬元。嗣因華南大順分行之
    承辦人於承辦其他貸款案，發覺有人以偽造土地、建物謄本
    方式向該行申辦貸款察覺有異後通報，經華南博愛分行、華
    南大昌分行、臺企東高雄分行陸續向地政機關請領土地、建
    物登記謄本後，發現上揭不動產之第一順位抵押權人實際上
    分別為合作金庫銀行、臺灣中小企業銀行、京城銀行進而獲
    悉上情，始知受騙。
二、案經法務部調查局高雄市調查處移請臺灣高雄地方法院檢察
    署檢察官偵查起訴。
    理  由
壹、證據能力部分
    按被告以外之人於審判外之陳述，雖不符前4 條之規定，而
    經當事人於審判程序同意作為證據，法院審酌該言詞陳述或
    書面陳述作成時之情況，認為適當者，亦得為證據。當事人
    、代理人或辯護人於法院調查證據時，知有第159 條第1 項
    不得為證據之情形，而未於言詞辯論終結前聲明異議者，視
    為有前項之同意，刑事訴訟法第159 條之5 定有明文。本件
    證人己○○、癸○○、丙○○於法務部調查局高雄市調查處
    、檢察事務官詢問時，證人洪祐璘、王麗燕、崔金坤、侯妙
    宜、陳雅玲於法務部調查局高雄市調查處詢問時，證人乙○○、庚○○、辛○○、呂苡玄於檢察事務官詢問時，固均曾
    為陳述，其等性質雖屬傳聞證據，惟其等所為之上開陳述內
    容，業經本院審理時予以提示並告以要旨，且各經檢察官、
    及被告等人表示意見。當事人已知上述筆錄乃傳聞證據，且
    均未於言詞辯論終結前對該等筆錄內容之證據能力表示異議
    ，依上開規定，是其等上開證言應具有證據能力。
貳、實體判決理由部分
    訊據被告戊○○、丁○○雖均坦承將上開不動產以不實買賣
    方式，分別移轉登記至洪祐璘、王麗燕、崔金坤名下，再以
    其等名義，分別向華南博愛分行、華南大昌分行、臺企東高
    雄分行申請貸款等語，惟均矢口否認有共同行使偽造公文書
    、詐欺取財之犯行，被告戊○○、丁○○均辯稱：當時是「
    小張」說他與銀行很熟，以為「小張」有辦法向銀行辦二胎
    貸款，才委託他辦理，並依照「小張」之指示，將申請資料
    送到指定的銀行，不知道他是要以偽造謄本之方式騙銀行云
    云。經查：
一、被告2 人以不實買賣方式，將附表編號1 至3 「土地地號及
    建物建號」欄所示之不動產，委由不知情之代書甲○○至高
    雄市三民區地政事務所，以買賣原因，分別辦理過戶予未有
    貸款紀錄或信用良好之洪祐璘、王麗燕、崔金坤名下，使不
    知情之承辦公務員分別於96年8 月7 日、96年9 月19日、96
    年10月15日，將上開不動產所有權分別從陳雅玲、蕭文玠、
    陳雅玲名下移轉登記至洪祐璘、王麗燕、崔金坤名下，再分
    別以其等名義向華南博愛分行、華南大昌分行、臺企東高雄
    分行申請貸款之事實，業據被告戊○○、丁○○坦承在卷（
    本院卷第205 頁），核與證人洪祐璘、王麗燕、崔金坤於法
    務部調查局高雄市調查處詢問時均證稱戊○○、丁○○將上
    揭不動產過戶到其等名下，目的是要以其等名義向銀行貸款
    ，並未實際出資購買上揭不動產等語相符（市調卷第20至22
    、47至49、67至69頁）、及證人己○○、癸○○、丙○○、
    侯妙宜、陳雅玲於法務部調查局高雄市調查站詢問（市調卷
    第10至12、50至51、23至24、70至71、107 至109 頁）、證
    人己○○、癸○○、丙○○、乙○○、庚○○、辛○○、甲○○於檢察事務官詢問（97他3585卷第10至12、23至25、10
    9 至110 頁）、證人己○○、癸○○、丙○○、乙○○、庚○○、辛○○、呂苡玄（本院卷第56至59、64至67、67至69
    、126 至130 、107 至108 、59至64、157 至161 頁）於本
    院審理時具結之證述大致相符。是被告2 人以不實買賣方式
    ，將附表編號1 至3 「土地地號及建物建號」欄所示之不動
    產，委由代書甲○○至高雄市三民區地政事務所，以買賣原
    因，分別辦裡過戶至洪祐璘、王麗燕、崔金坤名下，再分別
    以其等名義向華南博愛分行、華南大昌分行、臺企東高雄分
    行申請貸款之事實，應堪認定。
二、而附表編號1 至3 「土地地號及建物建號」欄所示之不動產
    ，已分別向附表編號1 至3 「實際設定第一順位抵押權之銀
    行」欄所示之金融機構，辦理貸款並設定為第一順位抵押權
    人，而華南博愛分行、華南大昌分行、臺企東高雄分行是第
    二順位抵押權人，並分別於附表編號1 至3 「撥款日期」欄
    所示時間，分別撥付如附表編號1 至3 「遭詐騙金額」欄所
    示之款項予洪祐璘、王麗燕、崔金坤，且上揭款項均為戊○○、丁○○領取花用之事實，業據被告戊○○、丁○○供述
    在卷（市調卷第98至102 、103 至105 頁），核與證人洪祐
    璘、王麗燕、崔金坤於法務部調查局高雄市調查處詢問時均
    證稱貸得款項均由戊○○、丁○○取走等語相符（市調卷第
    21頁背面、49、68頁）。此外復有高雄市三民區地政事務所
    提供如附表編號1 至3 「土地地號及建物建號」欄所示之不
    動產之土地及建物登記謄本（市調卷第13至15、43至46、63
    至66頁）、洪祐璘、王麗燕華南銀行房屋貸款申請書及調查
    表（市調卷第4 至7 、25至26頁）、臺企個人貸款申請書及
    調查表（市調卷第52頁）、華南銀行貸款契約、匯款回條聯
    （97他3585卷第39至46、49頁）、臺灣中小企業銀行取款憑
    條、貸款契約（97他3585卷第72、74至82頁）在卷可按。是
    被告戊○○、丁○○分別以洪祐璘、王麗燕、崔金坤為貸款
    申請人，再持偽造華南博愛分行、華南大昌分行、臺企東高
    雄分行為附表編號1 至3 「土地地號及建物建號」欄所示不
    動產第一順位抵押權人之登記謄本，分別向上揭金融機構辦
    理貸款花用之事實，亦堪認定。
三、被告戊○○、丁○○雖均辯稱不知道綽號「小張」之男子是
    要以偽造謄本之方式騙銀行云云。惟查，證人即華南博愛分
    行承辦人辛○○於本院審理時具結證稱丁○○開始將申請書
    、謄本等資料送來時，尚有設定第一順位之前手銀行，我們
    銀行是第二順位，當時丁○○並表示不需要由我們銀行代償
    ，她會去塗銷，後來她再送來我們銀行為第一順位抵押權人
    之謄本後才撥款等語（本院卷第60頁），被告戊○○亦供稱
    以當時不動產之條件，依正常程序要申請到上開核貸金額應
    該不可能等語（市調卷第102 頁），被告丁○○亦供稱銀行
    人員有說要把第一順位抵押權塗銷後才能辦貸款等語（本院
    卷第189 頁），顯見被告2 人均明知當時附表編號1 至3「
    遭詐騙之貸款銀行」欄所示之金融機構，並不同意其等辦理
    第二順位抵押權人貸款。被告戊○○、丁○○另辯稱事後發
    現綽號「小張」是以偽造之謄本辦理貸款時，即迅速償還銀
    行部分款項，並提供其他不動產給銀行供擔保，並無詐騙之
    意云云。惟查，本案是有人欲另以偽造之謄本向華南大順分
    行辦理抵押貸款，遭該行承辦人發現後，經過清查進而發現
    被告等人之犯行，通知被告2 人前去處理後，被告2 人始清
    償部分欠款，並提供其他不動產供設定第二順位抵押權作為
    擔保乙節，業據證人丙○○、乙○○於本院審理時具結證述
    在卷（本院卷第67、129 頁），顯見被告2 人是見上揭事跡
    敗露，唯恐遭報警處理追訴究責，始設法與相關銀行處理相
    關賠償事宜，尚難遽以認被告2 人於行為當時並無共同與綽
    號「小張」之男子，以偽造謄本之手法，向銀行詐騙貸款之
    意。另被告戊○○、丁○○若以其等個人名義，於附表編號
    1 至3 「申請貸款日期」欄所示之時間，以附表編號1 至3
    「土地地號及建物建號」欄所示之不動產，設定第二順位抵
    押權人為條件，欲向華南博愛分行、華南大昌分行、臺企東
    高雄分行申請如附表編號1 至3 「遭詐騙金額」欄所示之貸
    款，則上揭銀行均會予以拒絕，而不會核准乙節，亦有卷附
    華南博愛分行98年6 月10日第0980 221號函（98審訴543 卷
    第94至101 頁）、華南大昌分行98年6 月18日函（98審訴54
    3 卷第105 至109 頁）、臺企東高雄分行98年6 月17日98東
    高密0171號函（98審訴543 卷第10 2至104 頁）在卷可稽，
    足認被告戊○○、丁○○對於綽號「小張」之男子，將以偽
    造附表編號1 至3 「土地地號及建物建號」欄所示之不動產
    之謄本，使華南博愛分行、華南大昌分行、臺企東高雄分行
    誤認係上揭不動產之第一順位抵押權人之方式，進而核准貸
    款，應有預見，且並未違背其等之本意，否則依正常程序，
    其等根本無法獲得華南博愛分行、華南大昌分行、臺企東高
    雄分行核准上揭貸款。
四、綜上所述，被告2 人上揭所辯，並不值採。本件事證明確，
    ，被告2 人上揭犯行，均堪以認定，應依法論科。
五、核被告戊○○、丁○○與綽號「小張」，就分別與洪祐璘、
    王麗燕、崔金坤共謀以虛偽買賣方式，先後於附表編號1至3
    「移轉所有權登記日期」欄所示之時間，將原係登記在不知
    情陳雅玲、蕭文玠、陳雅玲名下如附表編號1 至3 「土地地
    號及建物建號」欄所示之不動產，分別辦理過戶登記予洪祐
    璘、王麗燕、崔金坤，致使不知情之高雄市三民區地政事務
    所承辦公務員將陳雅玲、蕭文玠、陳雅玲與洪祐璘、王麗燕
    、崔金坤間買賣上開土地、建物之不實事項，登載於職務上
    所掌之土地及建物登記簿謄本等公文書，並持以行使之犯行
    ，係犯刑法第216 條、第214 條之行使使公務員登載不實文
    書罪。被告等利用不知情之代書呂苡玄向高雄市三民區地政
    事務所承辦公務員辦理上揭土地、建物不實買賣之所有權移
    轉登載於職務上所掌之土地及建物登記簿謄本等公文書，並
    持以行使之行為，係間接正犯。本件被告戊○○、丁○○與
    綽號「小張」之男子就偽造附表編號1 至3 「土地地號及建
    物建號」欄所示不動產之登記謄本並持以行使部分，係犯刑
    法第216 條、第211 條之行使偽造公文書罪。被告等偽造公
    文書之低度行為，為行使偽造公文書之高度行為所吸收，不
    另論罪。本件被告戊○○、丁○○與綽號「小張」之男子以
    洪祐璘、王麗燕、崔金坤為人頭，持不實所有權登記資料及
    偽造登記謄本，分別向附表編號1 至3 「遭詐騙之貸款銀行
    」欄所示之金融機構，申請貸款核准部分，係犯刑法第339
    條第1 項之詐欺取財罪。本件被告戊○○、丁○○與綽號「
    小張」之男子，就上揭附表編號1 至3 之行使使公務員登載
    不實文書罪，分別與洪祐璘、王麗燕、崔金坤，有犯意聯絡
    及行為分擔，應分別論以共同正犯。被告戊○○、丁○○與
    綽號「小張」之男子，就行使偽造公文書、詐欺取財部分犯
    行，均有犯意聯絡及行為分擔，應論以共同正犯。被告等基
    於詐欺取財犯意，分別將附表編號1 至3 「土地地號及建物
    建號」欄所示不動產，以買賣為由，移轉登記至洪祐璘、王
    麗燕、崔金坤名下，再持偽造附表編號1 至3 「土地地號及
    建物建號」欄所示不動產之登記謄本，向附表編號1 至3 「
    遭詐騙之貸款銀行」欄所示之金融機構，詐貸款項，被告等
    所為之詐欺取財犯行同時觸犯行使使公務登載不實文書、行
    使偽造公文書行為，為想像競合犯，應依刑法第55條規定，
    從一重之行使偽造公文書罪處斷。又被告等上開3 次犯行，
    犯意個別，行為互殊，應分論併罰。
六、爰審酌被告戊○○、丁○○為申辦高額貸款，竟先共謀以虛
    偽買賣方式辦理不動產過戶登記，已損及地政機關對於土地
    管理事務之正確性，復持偽造之不動產登記謄本，以人頭向
    金融機構冒貸款項，嚴重損及金融機構對於放款之風險評估
    ，本應嚴懲，惟念及被告等前均未曾受有期徒刑以上刑之宣
    告，此有臺灣高等法院被告全國前案紀錄表在卷可佐，素行
    尚可，且案發後被告2 人除即匯還臺企東高雄分行150 萬元
    ，有匯款查詢單3 紙在卷可按外（市調卷第58頁），並陸續
    清償華南博愛分行、華南大昌分行部分欠款，業據證人辛○○、丙○○證述在卷（本院卷第63、68頁），另並提供其他
    不動產供被害金融機構設定擔保，以彌補被害金融機構之損
    失，及考量其等犯罪之手段、目的、被害金融機構所受損害
    等一切情狀，爰分別量處如主文所示之刑，並分別定應執行
    刑如主文第1 、2 項所示，以資懲儆。又偽造附表編號1至3
    「土地地號及建物建號」欄所示之不動產登記謄本各1 份，
    不問屬於犯人與否，應依刑法第219 條宣告沒收之。又被告
    等家中尚有罹患極重度器官障礙之長輩及稚齡子女賴其照料
    （本院卷第97、99頁），倘被告夫妻2 人均因本案入監服刑
    ，其家中長輩及稚齡子女勢將乏人照料，本院審酌本件冒貸
    案源自被告戊○○投資理財失利，進而找來綽號「小張」之
    男子縝密策劃後所犯，被告丁○○僅參與其中部分犯行，且
    因家中一時經濟困頓，失慮欠週，致罹刑典，信經此偵、審
    程序，及罪刑之宣告，當已知所警惕，應無再犯之虞，本院
    認所宣告之刑以暫不執行為適當，併予宣告緩刑3 年，以啟
    自新。
據上論斷，應依刑事訴訟法第299 條第1 項前段，刑法第216 條
、第211 條、第214 條、第339 條第1 項、第51條第5 款、第55
條、第74條第1 項第1 款、第219 條，刑法施行法第1 條之1 ，
判決如主文。
本案經檢察官壬○○到庭執行職務。
中    華    民    國    99    年     1    月    13    日
                  刑事第六庭  審判長法  官  李璧君
                                    法  官  鄭峻明
                                    法  官  曾仁勇
以上正本證明與原本無異。
如不服本判決應於收受本判決後10日內向本院提出上訴書狀，並
應敘述具體理由，如未敘述上訴理由者，應於上訴期間屆滿後20
日內補提理由書狀於本院（均須按他造當事人之人數附繕本）「
切勿逕送上級法院」。
中    華    民    國    99    年     1    月    13    日
                                    書記官  王紀芸
附表
┌──┬────────┬───┬────┬─────┬────┬────┬────┬─────┬───────┐
│編號│土地地號及建物建│原登記│人頭姓名│移轉所有權│遭詐騙之│申請貸款│撥款日期│遭詐騙金額│實際設定第一順│
│    │號（門牌號碼）  │名義人│        │登記日期  │貸款銀行│日期    │        │（新台幣）│位抵押權之銀行│
├──┼────────┼───┼────┼─────┼────┼────┼────┼─────┼───────┤
│ 1  │高雄市三民區義民│陳雅玲│洪祐璘  │96.8.7    │華南銀行│96.7.24 │96.8.8  │500萬元   │合作金庫銀行  │
│    │段1119地號、義民│      │        │          │博愛分行│        │        │          │              │
│    │段362 建號（高雄│      │        │          │        │        │        │          │              │
│    │市○○區○○路60│      │        │          │        │        │        │          │              │
│    │巷1 弄16號）    │      │        │          │        │        │        │          │              │
├──┼────────┼───┼────┼─────┼────┼────┼────┼─────┼───────┤
│ 2  │高雄市三民區義民│蕭文玠│王麗燕  │96.9.19   │華南銀行│96.8.30 │96.9.27 │170萬元   │臺灣中小企業銀│
│    │段1119地號、義民│      │        │          │大昌分行│        │        │          │行            │
│    │段393 建號（高雄│      │        │          │        │        │        │          │              │
│    │市○○區○○路60│      │        │          │        │        │        │          │              │
│    │巷1弄9號4樓）   │      │        │          │        │        │        │          │              │
├──┼────────┼───┼────┼─────┼────┼────┼────┼─────┼───────┤
│ 3  │高雄市三民區建民│陳雅玲│崔金坤  │96.10.24  │臺灣中小│96.10.15│96.10.25│500萬元   │京城銀行      │
│    │段370 地號、建民│      │        │          │企銀東高│        │        │          │              │
│    │段2195建號（高雄│      │        │          │雄分行  │        │        │          │              │
│    │市○○區○○街41│      │        │          │        │        │        │          │              │
│    │號）            │      │        │          │        │        │        │          │              │
└──┴────────┴───┴────┴─────┴────┴────┴────┴─────┴───────┘
附錄法條
中華民國刑法第216條
行使第210 條至第215 條之文書者，依偽造、變造文書或登載不
實事項或使登載不實事項之規定處斷。
中華民國刑法第211條
偽造、變造公文書，足以生損害於公眾或他人者，處1 年以上7
年以下有期徒刑。
中華民國刑法第214條
明知為不實之事項，而使公務員登載於職務上所掌之公文書，足
以生損害於公眾或他人者，處3 年以下有期徒刑、拘役或5 百元
以下罰金。
中華民國刑法第339條
意圖為自己或第三人不法之所有，以詐術使人將本人或第三人之
物交付者，處5 年以下有期徒刑、拘役或科或併科1 千元以下罰
金。
以前項方法得財產上不法之利益或使第三人得之者，亦同。
前二項之未遂犯罰之。

司法院資訊處製作；財團法人民間司法改革基金會備份。
